【裁判字號】    98,台上,5276
【裁判日期】    980917
【裁判案由】    偽造文書
【裁判全文】
最高法院刑事判決            九十八年度台上字第五二七六號
上  訴  人  台灣高等法院台南分院檢察署檢察官
被      告  甲 ○ ○
            乙○○○
上列上訴人因被告等偽造文書案件，不服台灣高等法院台南分院
中華民國九十六年四月十日第二審判決（九十六年度上訴字第一
八八號，聲請簡易判決處刑案號：台灣嘉義地方法院檢察署九十
四年度發查偵字第八六號、九十五年度偵字第三七八一號），提
起上訴，本院判決如下：
    主  文
上訴駁回。
    理  由
按刑事訴訟法第三百七十七條規定，上訴於第三審法院，非以判
決違背法令為理由，不得為之。是提起第三審上訴，應以原判決
違背法令為理由，係屬法定要件。如果上訴理由書狀並未依據卷
內訴訟資料，具體指摘原判決不適用何種法則或如何適用不當，
或所指摘原判決違法情事，顯與法律規定得為第三審上訴理由之
違法情形，不相適合時，均應認其上訴為違背法律上之程式，予
以駁回。本件檢察官上訴意旨略稱：(一)、原判決以呂明賢之證詞
無偏頗之虞，而予採憑。然被告乙○○○在第一審自承平常拿存
摺、印章領錢需要經過呂萬來之同意，有時呂萬來會一起去領，
並非由乙○○○自行領用，其供詞與呂明賢之證詞相左。呂萬來
生前就其所有土地之分配，均係「傳子不傳女」，呂明賢與其他
姊妹即告訴人等應有嫌隙，則呂明賢既為遺產分配得利之一方，
原判決仍認其證詞無偏頗之虞，不無矛盾。且乙○○○於偵查中
自承有聽呂萬來提過有一筆定存，但呂萬來並未告知金額，因為
錢都是呂萬來自己在處理等語。足見呂萬來之存款皆由其自己決
定如何使用分配，並無概括授權乙○○○處理之情。縱認呂萬來
有概括授權乙○○○，但自乙○○○之行為模式觀察，可認呂萬
來授權乙○○○提領之金額每次至多不超過新台幣（下同）一萬
元，乙○○○亦不否認擅自以存摺、印章、定存單領取呂萬來之
五十六萬餘元活期存款及二百萬元之定期存款，未取得呂萬來之
同意，其確有偽造文書而領款之犯行無訛。原判決理由與事實不
符，顯有矛盾。(二)、呂萬來之帳戶自民國九十二年一月一日至同
年八月十五日間，存款餘額約三十二萬元至五十六萬餘元間，乙
○○○之帳戶存款餘額至多二萬餘元，少則僅四百二十八元。呂
萬來之存款既皆由其自己決定如何分配使用，倘乙○○○果辭世
在先，呂萬來所能繼承之遺產寥寥無幾，是以呂萬來根本無由對
乙○○○表示若乙○○○先死錢就給呂萬來等語。原判決認乙○
○○辯稱呂萬來生前表示其夫妻何人先死即將錢給他方之表示與
情理相符，亦有矛盾。又原判決雖認被告甲○○並不知悉二百萬
元定期存款之事，然呂明賢於第一審已證稱大家都知道呂萬來有
二百萬元之定期存款，原判決亦採信呂明賢上開證言，並無說明
如何為迥異之取捨，竟又逕認甲○○事先不知情「並無疑義」，
難謂無理由矛盾之可議。原判決復認上開定期存款係由乙○○○
決定領出及解約，甲○○僅單純協助長輩，惟甲○○於偵查中供
承：由其決定將呂萬來之定期存款，存入乙○○○之帳戶。原判
決認上開定期存款係乙○○○決定領出及解約，甲○○僅單純協
助而已，自與卷內證據資料不符，同有矛盾。(三)、原判決以呂萬
來與乙○○○為夫妻，兩人同住，未與子女共居，呂萬來為家庭
經濟來源，錢財共用，無違一般社會生活常態，是乙○○○得以
告知需用，而持呂萬來之存摺、印章自行領用款項，有關呂萬來
帳戶金錢，乙○○○主觀上認知即為夫妻間共用而無疑義，亦無
違常情。然呂萬來早於九十二年二月六日存入二百萬元之定期存
款，其係在同年七月二十五日中風，而乙○○○卻證稱呂萬來還
沒生病前，就說要將剩下的錢交給她。果如呂明賢、乙○○○所
述，呂萬來大可直接將二百萬元交予乙○○○自由處理使用，或
直接存入乙○○○之帳戶，無需再以呂萬來之名義辦理定期存款
，呂明賢、乙○○○之證言均有可疑之處。原判決所為認定，顯
違經驗法則云云。
惟查原判決以公訴意旨略稱：被告乙○○○、甲○○係呂萬來（
九十三年三月三十日歿）之妻及子，呂萬來夫妻另育有呂明賢、
丙○、丁○○、戊○○、己○○等子女。詎乙○○○利用呂萬來
重病，基於意圖為自己不法所有之概括犯意，先於九十二年八月
十五日，未經呂萬來同意，擅自取走呂萬來之嘉義縣中埔鄉農會
活期儲蓄存款帳戶存摺及印章，至中埔鄉農會三層分部，以「呂
萬來」名義偽填取款憑條，並持「呂萬來」之印章蓋印於取款憑
條上後，交付承辦人員以行使，將呂萬來帳戶內五十六萬元提出
轉存入乙○○○之帳戶內。續於九十三年二月二十五日，被告等
至前開農會辦事，經告知呂萬來尚有二百萬元定期存款，甲○○
即騎乘機車搭載乙○○○返回住處，未經呂萬來同意，擅自取走
呂萬來之帳戶存摺、印章及存本取息儲蓄存款存單，再至上開農
會，以「呂萬來」名義偽填取款憑條，並盜蓋「呂萬來」印章於
該取款憑條及存本取息儲蓄存款存單，持向不知情之農會經辦人
員要求解約、提領款項轉存入乙○○○帳戶內，皆足生損害於呂
萬來及中埔鄉農會稽核帳務之正確性，因認被告等共同涉犯刑法
第二百十六條之行使第二百十條私文書罪嫌云云。但經審理結果
，以公訴人所舉之證據資料，經查並無任何適合於被告等犯罪事
實認定之證據，被告等被訴行使偽造私文書，尚屬不能證明。因
而維持第一審諭知被告等無罪之判決，駁回檢察官在第二審之上
訴，已詳敘其無從為被告等有罪確信之理由。經核所為論斷，均
與卷內資料相符，從形式上觀察，並無違背法令之情形。且查：
證據之取捨及證據之證明力如何，由事實審法院依其調查證據所
得心證，本其確信自由判斷，茍不違反經驗法則或論理法則，即
難遽指違法。呂明賢在第一審證述其見聞乃父呂萬來中風後多次
以言詞表示：錢全部給乙○○○處理，前開五十六萬元存款要讓
乙○○○領用等語（見簡上卷第七一至七五頁），與乙○○○所
供證平時（即呂萬來中風之前）其夫妻領款使用之情形，並無相
互歧異之處。則原判決以呂明賢之證言足堪憑信，而採為判決之
基礎，要屬原審踐行證據調查程序後，依卷證資料所為判斷之職
權行使，自不得遽指違法。又呂萬來生前僅與乙○○○同住，其
於九十二年七月二十五日因腦中風經住院治療後，已行動不良，
復於同年九月八日因泌尿道感染併發右側肢體偏癱，無法行走，
日常生活完全依賴他人，有財團法人嘉義基督教醫院函、診斷證
明及病歷資料等在卷可按，原審參酌呂萬來中風後身體不良於行
、生活上需完全由乙○○○照料扶持之情況，據以判斷乙○○○
所辯其係經呂萬來同意、授權，始領取五十六萬元活期儲蓄存款
及二百萬元定期存款，按之經驗法則，自屬無悖。上訴意旨以呂
萬來之存款於中風後仍由其自己使用支配云云，據以指摘原判決
採信乙○○○之供述為有違法，即顯非依據卷證資料執為指摘，
殊非適法之第三審上訴理由。而乙○○○領取上開款項既係本於
呂萬來之同意、授權，其與甲○○自均無偽造文書之可言，即令
甲○○所稱其不知前開二百萬元定期存款之辯詞，有上訴意旨指
稱之矛盾，及乙○○○就其領取前開款項有無經呂萬來同意之供
述，容有前後未盡一致之情形，均仍不得因此資以為反證被告等
有共同行使偽造文書之論據。其餘上訴意旨所執各詞，核屬單純
之事實爭執，既非可憑以據為被告等有行使偽造文書犯行之判斷
基礎，自不得據為上訴第三審之適法理由。其上訴違背法律上之
程式，應予駁回。公訴人指被告等另涉犯刑法第三百三十九條第
一項詐欺取財罪部分，核屬刑事訴訟法第三百七十六條第四款之
案件，依該法條規定，既經第二審判決，不得上訴於第三審法院
，檢察官就此部分復一併提起上訴，顯為法所不許，應併予駁回
。
據上論結，應依刑事訴訟法第三百九十五條前段，判決如主文。
中    華    民    國  九十八  年    九    月   十七   日
                      最高法院刑事第六庭
                          審判長法官  謝  俊  雄
                                法官  陳  世  雄
                                法官  魏  新  和
                                法官  吳  信  銘
                                法官  徐  文  亮
      本件正本證明與原本無異
                                      書  記  官
中    華    民    國  九十八  年    九    月  二十二  日
                                                      v


司法院資訊處製作；財團法人民間司法改革基金會備份。
